臺灣高等法院臺中分院刑事判決　　　　96年度上訴字第2455號
上　訴　人
即　被　告　丙○○
上列上訴人因妨害自由等案件，不服臺灣臺中地方法院96年度訴
字第808號中華民國96年7月20日第一審判決（起訴案號：臺灣臺
中地方法院檢察署95年度偵字第19866號），提起上訴， 本院判
決如下：
    主  文
原判決關於丙○○部分撤銷。
丙○○共同以非法方法，剝奪人之行動自由，處有期徒刑拾月，
減為有期徒刑伍月，如易科罰金，以銀元佰元即新台幣玖佰元
折算壹日。
    事  實
一、丙○○與洪鎂黛前為男女朋友關係，丙○○經由洪鎂黛告知
    而知悉洪鎂黛曾交付新台幣（下同）44萬元予前男友乙○○
    投資期貨，卻全數虧損之事，丙○○為達使乙○○返還款項
    之目的，而與友人王知本、林德屏（未經檢察官起訴）及不
    詳姓名年籍之成年男子2人，5人共同基於傷害、剝奪行動自
    由、強制之犯意聯絡，於民國95年2月9日晚間8時許， 在乙
    ○○任職之臺中市○○路○段176號煒凱行銷股份有限公司（
    下稱煒凱公司）門口，由丙○○持不明物品（未扣案）毆打
    乙○○，使乙○○不敢反抗，而將乙○○強押上王知本、林
    德屏及該2名不詳男子所駕駛乘坐之休旅車， 載往臺中市○
    ○路○段1號7樓萬太事務所，丙○○則騎機車尾隨在後， 以
    此非法方法，剝奪乙○○之行動自由。進入萬太事務所後，
    丙○○等人開始毆打乙○○，致乙○○受有頭部外傷、左眼
    挫傷、腹壁、背腰部挫傷、瘀傷等傷勢，並喝令乙○○返還
    洪鎂黛前所交付之投資款，乙○○不從，丙○○即作勢要用
    筆戳乙○○之手，以此強暴、脅迫手段，使乙○○行無義務
    之事，乙○○無奈只得依丙○○等人要求， 簽發面額5萬元
    之本票共10張，且書立還款同意書1紙後， 丙○○等人始將
    乙○○載回煒凱公司門口釋放。
二、案經乙○○訴由臺中市警察局第二分局報告臺灣臺中地方法
    院檢察署檢察官偵查起訴。
    理  由
一、證據能力之說明
    按被告以外之人於審判中，有傳喚不到情形，其於檢察事務
    官、司法警察官或司法警察調查中所為之陳述，經證明具有
    可信之特別狀況，且為證明犯罪事實之存在所必要者，得為
    證據，刑事訴訟法第159條之3第3款定有明文。 本件告訴人
    乙○○於原審及本院審判中經傳喚均未到庭，其於警詢時所
    指訴遭被告丙○○等人強押至萬太事務所毆打及脅迫其簽本
    票等過程，部分事實為被告丙○○所自承，且有診斷證明書
    之客觀證據足資相佐，顯具有可信之特別狀況，且為證明被
    告丙○○犯罪事實存在所必要者，參諸前開說明，告訴人警
    詢陳述自得採為證據，先予敘明。
二、被告之辯解
    訊據被告丙○○固承認有於上開時間，夥同友人王知本、林
    德屏，與告訴人至萬太事務所，告訴人並有簽發10張面額各
    5萬元本票及還款同意書1紙等事實，惟矢口否認有何傷害、
    剝奪行動自由、強制等犯行，辯稱：乙○○是自願與他們一
    起去萬太事務所協商債務，並同意簽發本票償還債務，他們
    沒有強迫或毆打乙○○云云。
三、認定被告有罪之積極證據
    經查：被告丙○○前開犯罪事實，業據告訴人乙○○於警詢
    時指訴：「我是於95年2月9日晚上8時左右， 我剛好下班走
    出去公司門口，突然有一名男子詢問我說是不是乙○○，並
    且說要辦理貸款事項，因為我的工作與辦理貸款事項有關，
    我說我就是乙○○，但是我已經下班了，我請他如果要辦理
    貸款事項明天再來公司找我辦理，當我走出去時突然有一名
    胖男子出現限制我的行動，然後他問我說是否認識洪鎂黛，
    我說我認識，然後他又問我說是否我們之間有投資糾紛，我
    回答說沒有，然後胖男子又說叫我在現場等待一個自稱虎哥
    的男子，我心想可能有誤解就在現場等候，大約15分鐘後，
    自稱虎哥的男子騎乘一台摩托車出現，虎哥說他受洪鎂黛之
    託來處理我和洪鎂黛2年前的投資糾紛， 然後虎哥突然拿出
    不明物品朝我身上毆打，然後強押我上1台休旅車， 車上另
    有4人，車子開往台中市○○路○段1號7樓（萬太事務所），
    一進門之後，忽然在車上那些人包括虎哥開始毆打我，打完
    我之後虎哥叫我坐在椅子上，並且說我該如何解決我與洪鎂
    黛之間的事，叫我趕快還錢，但是當我開始說明我與洪鎂黛
    之間的事情，他（虎哥）就打我，根本不讓我有說明的機會
    ，因為我身上有筆，虎哥他就拿出我的筆作勢要戳我的手問
    我該如何解決，並且說叫我拿出總共50萬元出來解決，我說
    我沒錢，他就拿出10張本票（每張5萬元的面額）， 我因為
    害怕，而在脅迫下簽10張本票（每張5萬元的面額）， 才放
    我回公司，致我頭部外傷、左眼挫傷、腹壁背腰部挫傷瘀傷
    」、「除了10張本票以外，還有寫下1張還款同意書」、「
    經警方所提示之丙○○口卡照片，照片中之人確定是丙○○
    ，帶頭毆打我的嫌犯虎哥男子無誤」等語明確。且告訴人確
    實受有頭部外傷、左眼挫傷、腹壁、背腰部挫傷、瘀傷等傷
    勢，亦有林新醫院出具之診斷證明書在卷可稽，足見告訴人
    指訴與事實相符。
四、對被告辯解不採信之理由
    雖被告丙○○否認犯行，並以前詞置辯，惟告訴人係於案發
    時始第一次見到被告，彼此間並無冤仇，此為被告丙○○所
    是認，是告訴人當無設詞誣陷被告丙○○致己身陷誣告刑責
    之可能與必要。又被告丙○○與其同夥若未毆打告訴人逼迫
    就範，告訴人驗傷結果何以出現上開傷勢，被告丙○○及其
    辯護人雖就以案發日期為95年2月9日，而診斷證明書所載驗
    傷日期為95年2月13日，已相隔4日為由，主張告訴人之傷勢
    並非被告所造成，惟經原審向林新醫院函詢結果，該院回覆
    ：告訴人「是臉部、軀幹多處挫瘀傷，可能是數時或數日前
    發生，實無法判斷確實日期（患者陳述是2/9當日， 是有可
    能瘀傷至2/13仍未消退）」，有林新醫院96年6月5日林醫仁
    字第0960000233號函附卷可憑，是被告丙○○此部分主張，
    即屬無據。另案發當時被告丙○○方面究有幾人到場，被告
    丙○○提出之答辯狀係記載「被告委託綽號小胖者幫忙聯絡
    找乙○○出來。被告於95年2月9日晚上7時許， 接獲綽號小
    胖者電話，告知已找到乙○○，要被告趕到乙○○工作之煒
    凱行銷股份有限公司，被告得知後騎機車約15分鐘趕到，被
    告到場時現場有小胖及與小胖同來的另3名男子」（ 見原審
    卷第33頁），可見被告方面連被告在內應有5人。 然被告丙
    ○○於原審96年6月21日審理期日以證人身分作證時， 先是
    證稱：「我這邊共三人，我及我2個朋友」（ 見原審卷第99
    頁），繼而改稱：「乙○○坐我朋友的休旅車直接到…萬太
    事務所，4個人1部車」、「我騎機車到…萬太事務所」，嗣
    又改稱：「應該是他們3人1部車，我騎機車」（原審卷第10
    0頁），被告丙○○前後所述反覆不一， 顯有臨訟編纂匿飾
    之情形。再者，依被告洪鎂黛於警詢時所述：「乙○○找我
    投資1口期貨，且跟我說穩賺，我第一次拿給他34萬， 結果
    不到半個月乙○○就跟我說賠光了， 要我再追加1口的錢34
    萬元，後來因為我身上沒什麼錢，所以只給他10萬元」等語
    ，可見其交付款項予告訴人係為投資期貨，既屬投資本即有
    盈有虧，在未經法院認定告訴人行為違法，或判決告訴人應
    返還款項之情況下，告訴人若非受強暴脅迫，焉有同意與被
    告丙○○等多名陌生男子，於夜間前往不明場所協商債務，
    並簽發面額共50萬元本票清償之理，被告丙○○所辯顯有悖
    事理之常。況被告丙○○於原審審理時自承其是叫朋友冒充
    要辦金融貸款，以此方法誘出乙○○，且渠等前往萬太事務
    所前，即已知悉萬太事務所內並無律師在場（見原審卷第99
    、112頁）， 倘被告丙○○與告訴人見面之目的單純僅在協
    商債務，何須以欺騙方式誘出告訴人？何須夥同多名男子共
    同為之？又何以選在律師均已下班後之夜間，始將告訴人載
    往事務所？凡此諸多疑點，被告丙○○均未能提出合理解釋
    ，所辯自非可採。至於被告丙○○雖聲請傳訊證人李富田，
    欲證明當日在萬太事務所內，渠等並未毆打告訴人，惟關於
    案發當時萬太事務所究有何人在場、李富田在場時間多久等
    ，李富田於原審審理時所為之證詞與被告丙○○所述矛盾不
    符（李富田稱當時他與劉鵬萬在場， 他在萬太事務所待了2
    小時；被告丙○○稱當時劉鵬萬不在場， 只有李富田及1位
    老廚師在場，李富田待約15分鐘就離開），且李富田亦已明
    確證述：不能確定95年2月9日有到萬太事務所（見原審卷第
    97頁），是李富田之證詞顯不足以作為對被告丙○○有利之
    認定。綜上所述，被告丙○○所辯不足採信。
    本件事證明確，其犯行堪以認定
五、被告丙○○行為後，刑法業已修正，刑法第三十三條第五款
    有關罰金刑部分，在新法部分係規定為罰金：新臺幣一千元
    以上，以百元計算之。而舊法時則係規定為罰金：一元以上
    。經比較修法前後之規定，應認修正前刑法第三十三條第五
    款之規定，對行為人有利。又增訂第1條之1規定：「中華民
    國九十四年一月七日刑法修正施行後，刑法分則編所定罰金
    之貨幣單位為新臺幣。九十四年一月七日刑法修正時，刑法
    分則編未修正之條文定有罰金者，自九十四年一月七日刑法
    修正施行後，就其所定數額提高為三十倍。但七十二年六月
    二十六日至九十四年一月七日新增或修正之條文，就其所定
    數額提高為三倍」。本件被告丙○○所犯之傷害罪、剝奪行
    動自由罪法定刑中均設有罰金刑之規定，故依刑法第二條第
    一項前段規定，本案關於法定刑罰金部分，自應適用行為時
    之法律即修正前刑法第三十三條第五款規定決定其罰金部分
    之法定刑及依舊法即依罰金罰鍰提高標準條例第一條前段為
    法條適用之依據。又被告丙○○行為後，刑法已刪除牽連犯
    之規定，被告丙○○所犯前開2罪， 有手段目的之牽連關係
    ，依修正前刑法第55條規定，從較重之剝奪行動自由罪處斷
    即可，依修正後刑法，則須分論併罰，此部分舊法顯較有利
    於被告丙○○。案經綜合比較新舊法之結果，以修正前刑法
    規定較為有利，應依刑法第2條第1項前段規定，適用修正前
    刑法論處。
六、核被告丙○○所為，係犯刑法第277條第1項之傷害罪、同法
    第302條第1項之剝奪行動自由罪， 其中被告所犯同法第304
    條第1項之強制罪，因刑法第302條之妨害自由罪，係妨害他
    人自由之概括的規定，故行為人具有一定目的，以非法方法
    剝奪人之行動自由者，即祇成立本罪，則其中雖有以使人行
    無義務之事，或妨害人行使權利之低度行為，即應為非法剝
    奪人之行動自由之高度行為所吸收，不應再依同法第三百零
    四條論處。（ 最高法院九十三年台上字第三三0九號判決參
    照）。被告丙○○就前揭犯行，與王知本、林德屏及不詳姓
    名年籍之成年男子2人間，互有犯意聯絡及行為分擔， 均為
    共同正犯。被告丙○○所犯上述2罪， 係為達使告訴人還款
    之同一目的而犯，有手段目的之牽連關係，應依修正前刑法
    第55條規定，從法定刑較重之剝奪行動自由罪處斷。原審認
    上訴人罪證明確，予以論罪科刑，固非無見，惟查，被告雖
    犯刑法第三百零四條罪，惟應為非法剝奪人之行動自由之高
    度行為所吸收，又刑法第三十三條第五款有關本件法定罰金
    刑部分，應依刑法第二條第一項前段規定，比較後適用行為
    時之法律，均如上述，惟原審(一)遽認被告另成立刑法第三百
    零四條罪責應予論處。(二)認就本件有關於罰金刑處罰之規定
    ，比較新舊法規定適用之結果並無不同，此部分尚無新法或
    舊法較有利於被告之問題，均有未洽。上訴人上訴意旨否認
    犯罪，雖無可取，惟原判決既有可議，即無可維持，自應由
    本院加以撤銷改判。爰審酌被告丙○○為迫使告訴人還款，
    竟於夜間夥同多名男子毆打告訴人並強押至他處簽發本票，
    犯罪手段惡劣，所生危害不輕，事後矢口否認犯行，迄未賠
    償告訴人，欠缺悔悟改過之具體表現，犯後態度不佳，暨其
    犯罪動機、目的等一切情狀，量處如主文第二項所示之刑。
    又被告丙○○本案犯罪時間係於96年4月24日以前， 合於中
    華民國九十六年罪犯減刑條例所定減刑要件，爰依該條例第
    2 條第1項第3款、第7條規定，減其刑期二分之一， 並依同
    條例第9條規定諭知易科罰金之折算標準，而被告減刑後 ，
    依刑法第2條第1項前段規定，比較新舊法關於易科罰金折算
    標準，以舊法之規定有利於被告，應依修正前刑法第41條第
    1 項前段、修正前罰金罰鍰提高標準條例第2條之規定， 諭
    知以銀元300元即新台幣 900元折算1日為易科罰金之折算標
    準。
據上論結，應依刑事訴訟法第369條第1項前段、第364條、第299
條第1項前段、刑法第2條第1項前段、第28條、第277條第1項 、
第302條第1項、（修正前）第55條、第41條第1項前段，（ 修正
前）罰金罰鍰提高標準條例第1條前段、第2條，現行法規所定貨
幣單位折算新臺幣條例第2條， 中華民國九十六年罪犯減刑條例
第2條第1項第3款、第7條、第9條，判決如主文。
本案經檢察官甲○○到庭執行職務。
中　　華　　民　　國　　96　　年　　11　　月　　6　　日
            刑事第二庭    審判長法　官  李  璋  鵬
                                法　官  胡  忠  文
                                法　官  蕭  錦  鍾
上列正本證明與原本無異。
如不服本判決應於收受本判決後10日內向本院提出上訴書狀，其
未敘述上訴理由者，並得於提起上訴後10日內向本院補提理由書
狀（均須按他造當事人之人數附繕本）「切勿逕送上級法院」。
                                書記官  蕭  訓  慧
中　　華　　民　　國　　96　　年　　11　　月　　7　　日
附錄本案論罪科刑法條：
刑法第277條第1項
傷害人之身體或健康者，處3年以下有期徒刑、拘役或1000元以
下罰金。
刑法第302條第1項
私行拘禁或以其他非法方法，剝奪人之行動自由者，處5年以下
有期徒刑、拘役或300元以下罰金。
刑法第304條第1項
以強暴、脅迫使人行無義務之事或妨害人行使權利者，處3年以
下有期徒刑、拘役或300元以下罰金。
